【裁判字號】    90,上易,2981
【裁判日期】    900928
【裁判案由】    違反臺灣地區與大陸地區人民關係條例
【裁判全文】
臺灣高等法院刑事判決                            九十年度上易字第二九八一號
    上  訴  人  臺灣新竹地方法院檢察署檢察官
    被      告  甲○○
右上訴人因被告違反臺灣地區與大陸地區人民關係條例案件，不服臺灣新竹地方法院
九十年度易字第四三二號，中華民國九十年七月六日第一審判決（起訴案號：臺灣新
竹地方法院檢察署九十年度偵字第六六九號）提起上訴，本院判決如左：
    主  文
上訴駁回。
    理      由
一、公訴意旨略以：被告甲○○明知未經向主管機關申請許可，不得聘僱大陸人士在
    中華民國境內工作，竟自民國八十九年十月二十四日起，至九十年一月十七日止
    ，先後聘僱大陸四川省籍之曾繁祿、湖南省籍之周春花二人，在其所開設位於新
    竹縣湖口鄉○○街七二號「莊家小吃部」，從事洗菜、打雜之工作，月薪約定將
    所賺之錢對分，約合每人每月新台幣（下同）一萬餘元，迄九十年一月十七日上
    午十一許，在上址為警查獲，因認被告涉違反臺灣地區與大陸地區人民關係條例
    第十五條第四款之規定，而犯同法第八十三條第一項之罪云云。
二、公訴人認被告涉有右揭犯行，無非係以被告甲○○在警訊及偵查中坦承有僱用曾
    繁祿，雖否認有僱用周春花等情，然上開事實業經大陸籍之曾繁祿、周春花於警
    訊中供證情節相符，並參以上開大陸籍人士與被告並無仇怨，當無設詞誣攀之可
    能，而認被告確有僱用曾繁祿、周春花之犯行為其論據。
三、按犯罪事實應依證據認定之，無證據不得推定其犯罪事實。又不能證明被告犯罪
    者，應諭知無罪之判決，刑事訴訟法第一百五十四條、第三百零一條第一項分別
    定有明文。又事實之認定，應憑證據，如未能發現相當證據，或證據不足以證明
    ，自不能以推測或擬制之方法，為裁判基礎（最高法院四十年臺上字第八六號判
    例參照）。
四、訊據被告甲○○堅決否認涉有右揭犯行。辯稱：伊係與曾繁祿之夫葉兆祥合夥經
    營「莊家小吃部」，曾繁祿確有在該小吃部工作，然並未領取薪資，而周春花係
    伊朋友，至小吃部與伊聊天，周春花雖偶而幫忙其工作，但並未領取薪資，並非
    僱佣周春花在該店工作等語。
五、經查：
（一）、被告係與證人大陸人士曾繁祿之夫葉兆祥承租被告所有上址新竹縣湖口鄉○
        ○街七二號房屋，並分別出資十萬元合夥經營「莊家小吃部」，而未另外給
        付證人曾繁祿薪資之事實，業經證人葉兆祥於原審審理時結證在卷，且經原
        審命證人葉兆祥與被告隔離訊問結果，二人所述之合夥期間、出資金額及盈
        餘所得分配之次數等均相符合，並有被告提出合夥契約書及房屋租賃契約書
        為證（見原審法院九十年竹北簡字第六五號卷）。另被告於警訊時供稱：證
        人曾繁祿薪資係以每天工作所得扣除成本後平均每人一半等語（見偵查卷第
        五頁筆錄），核與證人曾繁祿於警訊時證稱：伊自八十九年十月二十四日在
        「莊家小吃部」工作，係伊先生介紹，每日工作所得係扣除成本後平均每人
        一半等語（偵查卷第六頁以下）相符，是若證人曾繁祿果係被告所僱用，且
        被告又明知證人曾繁祿係大陸人士，豈有薪資如此優渥之可能？此益臻被告
        確係與證人曾繁祿之夫葉兆祥合夥經營「莊家小吃部」，且證人曾繁祿上開
        「薪資」應係合夥分得之盈餘無訛。綜上可知，證人曾繁祿既係因其夫與被
        告合夥經營「莊家小吃部」始至該店工作，且於警訊中所稱領得之「薪資」
        ，又係其夫與被告合夥經營該小吃店所分得之盈餘，此顯與「僱用」係指一
        方提供勞務，他方給付報酬之契約，不相符合，亦即被告並未「僱用」證〔
        人曾繁祿甚明。至被告雖於警訊及偵查中坦認有「僱用」曾繁祿在該小吃店
        幫忙等語，然此自白，顯係誤會「僱用」之意而與上開事證不符，而難採認
        ，自不得僅憑其自白即遽認被告有此犯行。
（二）、另證人即大陸人士周春花僅係無聊至上開小吃店幫忙，並無領取薪資之事實
        ，除據證人周春花於警訊中證述明確，並據證人葉兆祥於原審審理時結證在
        卷（原審卷第十六頁筆錄），則被告所稱當時證人周春花僅係義務幫忙，並
        未領取薪資之事實，應可認定，此外復查無積極證據足認被告有僱佣證人曾
        繁祿及周春花之犯行，是以尚難僅以查獲當時證人曾繁祿及周春花於該店從
        事洗菜等工作，即認定被告有支付工資之聘僱行為，綜合上情，本件不能證
        明被告犯罪，依首開說明，自應為被告無罪之諭知。
六、原審因為被告無罪之判決，洵無不當，公訴人上訴意旨略以：（一）、該證人葉
    兆祥，係上開大陸地區之人曾繁祿之夫，原具甚深之利害關係、難免袒護其妻周
    春花，間接影響對於被告有無前揭犯罪事實之認定，從而，該證人似有迴避之理
    由，是其上開證詞，自不容採為證據。原審未考慮及此，即認定被告無雇用周春
    花之行為，難免速斷。（二）、至上開二大陸地區之人曾繁祿、周春花，原已熟
    識，原審復認「曾繁祿與周春花所陳述之內容一致，均謂未支薪水，只義務在該
    小吃店幫忙」，進而推論其與事實無違；就此項調查犯罪事實有無之證據方法，
    仍嫌偏頗，故原審採證之客觀性，有待商榷。（三）、按審理事實之法院，對於
    案內一切證據，除認為不必要者外，均應詳為調查，然後基於調查所得之憑證以
    為判斷之基礎，故證據雖已調查，而尚有其他必要部分並未調查，仍難遽為被告
    有利或不利之認定（參照最高法院四十九年台上字第八七三號判例）。從而原審
    對上述之重要事實，未盡調查之能事，自難認其判決妥適，請撤銷原判決，另為
    適當之判決云云，固非無見，然罪疑惟輕，本件證據不足以證明被告犯罪，自不
    能以推測或擬制之方法，論處被告罪責，公訴人之上訴，尚難謂有理由，應予駁
    回。
據上論斷，應依刑事訴訟法第三百六十八條，判決如主文。
本案經檢察官沈世箴到庭執行職務。
中    華民    國    九十    年      九      月        二十八        日
                              臺灣高等法院刑事第二十一庭
                                  審判長法  官  葉  騰  瑞
                                        法  官  黃  國  忠
                                        法  官  江  國  華
右正本證明與原本無異。
不得上訴。
                                        書記官  吳  碧  玲
中      華      民      國     九十     年      九    月      二十八    日


司法院資訊處製作；財團法人民間司法改革基金會備份。
